【裁判字號】    89,訴,408
【裁判日期】    890317
【裁判案由】    聲明異議不實
【裁判全文】
臺灣高雄地方法院民事判決  八十九年度訴字第四○八號
    原      告  甲○○
    訴訟代理人  洪玉娟  律師
    被      告  高雄市第三信用合作社
    法定代理人  丙○○
    訴訟代理人  乙○○
右當事人間聲明異議不實事件，本院判決如左：
    主    文
原告之訴及假執行之聲請均駁回。
訴訟費用由原告負擔。
    事    實
甲、原告方面：
  一、聲明：求為判決
  （一）被告應給付原告新台幣七十六萬六千三百六十元，及自民國八十八年十月十
        六日起至清償日，按年息百分之六計算之利息。
  （二）訴訟費用由被告負擔。
  （三）原告願供擔保請准宣告假執行。
  二、陳述：
  （一）原告與訴外人即債務人林瑩世間因給付票款事件，經向鈞院聲請對於訴外人
        即債務人林瑩世在被告之退休金債權予以強制執行（八十八年十一月十九日
        退休），此業經鈞院核發八十八高敬民水八十八執字第五四０九號扣押命令
        及八十九年高貴民水八十八年執字第五四０九號收取命令，詎被告竟以勞工
        之退休金請求權，依其性質不得讓與、抵銷、扣押或擔保為由，拒絕依鈞院
        核發之收取命令將該筆金錢給付原告即債權人。
  （二）惟債務人之財產為債權之總擔保，如債務人不清償債務時，除法律有特別規
        定或執行標的物不適於執行者外，均得為強制執行之標的。以公務人員退休
        金為例，公務人員退休法第十四條規定：「請領退休金之權利，不得扣押、
        讓與或供擔保。」同法第九條規定：「請領退休金之權利，自退休之次月起
        ，經過五年不行使而消滅。」再以勞保給付為例，勞工保險條例第二十九條
        規定：「被保險人或其受益人領取各種給付之權利，不得讓與、抵銷、扣押
        或供擔保。」同條例第三十條規定：「領權保險給付之請求權，自得請領之
        日起，因二年間不行使而消滅。」由此觀之，何種金錢債權不得為強制執行
        ，法律皆有明文規定。而一般之勞工退休金請求權，僅勞動基準法第五十六
        條第一項規定「雇主應按月提撥勞工退休準備金，專戶存儲，並不得作為讓
        與、扣押、抵銷或擔保．．．．」，第五十八條亦僅規定「勞工退休金請求
        權因退休之次月起，因五年間不行使而消滅」，與公務人員退休法之規定不
        同，依明示其一排除其他之及法律未規定者視為有意省略之法理，勞工退休
        金請求權並非不得為強制執行之標的。
  （三）依上所述，勞工之退休金請求權並非不得強制執行之標的，被告竟不依上開
        鈞院所發之收取命令，將訴外人即債務人林瑩世之退休金金錢債權讓原告收
        取，自有不當，爰起訴請求被告給付原告如聲明所示之金額。
   三、證據：提出本院八十八高敬民水八十八執字第五四０九號扣押命令及八十九
       年高貴民水八十八年執字第五四０九號收取命令各一份為證。
乙、被告方面：
  一、聲明：求為判決
  （一）原告之駁回。
  （二）訴訟費用由原告負擔。
  （三）如受不利之判決願供擔保請准宣告免為假執行。
  二、陳述：原告聲請強制執行訴外人即債務人林瑩世於被告處之退休金請求權，並
      業經鈞院核發八十八年度執字第五四０九號扣押命令及收取命令，命令被告將
      上開退休金由原告收取，惟被告依行政院勞工委員會八十一年九月三十日台八
      十一勞動三字第三一二００號函之規定，勞工退休金乃勞工長期工作後由雇主
      發給以維持退休生活之費用，故退休金請求權應不得讓與、抵銷、扣押或擔保
      ，並向鈞院聲明異議，其退休金依規定無法由原告收取；另依強制執行法第一
      百二十二條之規定，債務人對於第三人之債權係維持債務人及其共同生活之親
      屬生活所必需，不得強制執行；系爭退休金為訴外人即債務人林瑩世之退休金
      且為長期工作後退休生活所必需，自不得予以扣押後命原告收取。
三、證據：提出行政院勞工委員會八十一年九月三十日台八十一勞動三字第三一二０
    ０函一份為證。
    理    由
一、按強制執行法第一百十九條第一項所稱之第三人對於執行法院之命令聲明異議，
    係指第三人對於債務人之債權認為有實體上之事由得加以對抗，而不服執行法院
    之命令，此觀之條文所稱「．．．或有其他得對抗債務人請求之事由」等語可知
    ，在此情形下自應經由訴訟之程序以確定第三人與債務人間債權得否請求之實體
    上法律關係，故另設強制執行法第一百二十條第二項之規定，由執行債權人起訴
    確認第三人與執行債務人間之債權關係；由此可知，如第三人所異議之內容並非
    爭執其與執行債務人間之有關債權之實體法律關係，而係認執行法院所發命令不
    當，自屬強制執行法第十二條之聲明異議，應由執行法院對於第三人之異議為准
    駁之決定，以確定執行命令之效力，尚無必要由執行債權人對第三人提起民事之
    訴訟。
二、經查本件原告起訴主張原告與訴外人即債務人林瑩世間因給付票款事件，經向本
    院聲請對於訴外人即債務人林瑩世在被告之退休金債權予以強制執行，此亦經本
    院核發八十八高敬民水八十八執字第五四０九號扣押命令及八十九年高貴民水八
    十八年執字第五四０九號收取命令，惟被告以勞工之退休金請求權依其性質不得
    強制執行而聲明異議等事實，為兩造所不爭執，並有上開扣押命令及收取命令為
    證，依此被告上開聲明異議之性質，係對於執行法院所發執行命令有所不服，並
    非爭執其與債務人間有關債權之實體法律關係，自應由執行法院對此聲明異議作
    准駁以確定執行命令在法律上之效力，尚與強制執法第一百二十條第一項所規定
    經由訴訟確定實體法律關係之型態有異。
三、從而，原告依強制執行法院第一百二十條之規定起訴，請求被告給付如聲明所示
    之金額及法定遲延利息，尚屬無據，應予駁回。
四、原告之訴既經駁回，其假執行之聲請即失其附麗，應一併駁回。
五、結論：原告之訴為有理由，依民事訴訟法第三百八十五條第一項前段、第七十八
    條，判決如主文。
中      華      民      國    八十九    年      三      月     十七     日
                              臺灣高雄地方法院民事第二庭
~B法      官  林俊寬
右為正本係照原本作成。
如不服本判決，應於送達後廿日內，向本院提出上訴狀並表明上訴理由，如於本
判決宣示後送達前提起上訴者，應於判決送達後十日內補提上訴理由書（須附繕本）。
中      華      民      國    八十九    年      三      月     十七     日
~B法院書記官  高君枝


司法院資訊處製作；財團法人民間司法改革基金會備份。
